【裁判字號】    90,易緝,128
【裁判日期】    901019
【裁判案由】    詐欺
【裁判全文】
臺灣高雄地方法院刑事判決                          九十年度易緝字第一二八號
    公  訴  人  臺灣高雄地方法院檢察署檢察官
    被      告  乙○○
右列被告因詐欺案件，經檢察官提起公訴（八十八年度偵字第二八九四九號、八十九
年度偵字第三四０八號）暨聲請併辦（八十九年度偵字第一０八四四號），本院判決
如左：
    主  文
乙○○連續行使偽造私文書，足以生損害於他人，處有期徒刑拾月。
    事  實
一、乙○○於八十六年十月間，自任會首，出面召集民間互助會，會款每會新台幣（
    下同）一萬元，會期自八十六年十月十日起至八十八年十二月十日止，每月十日
    開標一次，共計二十七會，採外標制，丁○○（原名盧惠娟，後更名為丁○○）
    亦以「丁○○」及「盧秀芬」之名義共計參加三會，而為該互助會會員。詎乙○○於八十七年三月間，因經濟情況惡化，竟基於意圖為自己不法所有及偽造文書
    之概括犯意，連續於八十七年三月十日（第六會），偽以丁○○之名義，偽造「
    丁○○」之署押，而偽造標單，並於其上載以標金為三千五百元，冒名競標互助
    會；於八十七年十二月十日（第十五會），偽以丁○○之名義，偽造「丁○○」
    之署押，而偽造標單，並於其上載以標金為四千元，冒名競標互助會；於八十八
    年七月十日（第二十二會），偽以丁○○之名義，偽造「盧秀芬」之署押，而偽
    造標單，並於其上載以標金為三千元，冒名競標互助會，並均因提出右開其所偽
    造之標單競標而得標，再向尚未得標之互助會會員各詐得一萬元三次，且均足生
    損害於丁○○；共計乙○○分別詐得二十一萬元、二十二萬元及五萬元；乙○○
    復在右開每次冒丁○○之名義標得丁○○所有之互助會後，猶承上開犯意，向丁○○詐稱係其他不詳姓名之會員得標，使丁○○不疑有他，陷於錯誤，而連續三
    次，在乙○○於右開時間，冒標其互助會後亦陸續交付一萬元予乙○○；乙○○
    並在已明知無任何資力可供支付任何互助會會款之情形下，承續右開不法所有之
    概括犯意，於八十七年九月間，加入其因從事旅行業而相識之丙○○所召集之互
    助會（每會二萬元，共計二十五會，每月五日開標，採外標制），參與一會，旋
    即於八十八年一月五日，以六千五百元之標金競標右開互助會，並因而得標，使
    丙○○在向該互助會其他會員收足應繳之會款共計五十萬六千五百元（含活會及
    死會所繳之會款）後，誤信乙○○日後應會按期繳納死會會款，而陷於錯誤，將
    右開五十萬六千五百元交付予乙○○；嗣因丁○○於八十八年四月十日，以二千
    三百元競標上開由乙○○所召集之互助會，乙○○遲遲無法交付標金，以及乙○○於八十八年八月份起，即無法按期向張儷真繳付死會會款，丁○○及丙○○始
    知上情。
二、案經丁○○訴請臺灣高雄地方法院檢察署檢察官偵查起訴。
    理  由
一、訊據被告乙○○固坦承分別於八十七年十二月十日及八十八年七月十日，以右揭
    金額，填寫上載金額及姓名之標單冒標告訴人丁○○所有之互助會，並確曾參加
    由告訴人丙○○所召集之互助會，而於八十八年四月十日得標後，自八十八年八
    月份起即無法如期繳付死會會款之事實，惟矢口否認在八十七年三月十日有冒標
    告訴人丁○○之互助會及詐欺犯行，辯稱：八十七年三月十日標會是伊在伊母親
    趙水錦之同意下，用趙水錦之會與告訴人丁○○換會，告訴人丁○○有同意，並
    未冒標，亦曾返還十五萬元予告訴人丁○○，至於無法按期付死會會款是因為遭
    朋友倒帳，方週轉不靈云云；惟查：
（一）就被告於八十七年三月十日以告訴人丁○○之名義標得互助會部分，被告雖辯
      稱係以其母親趙水錦之互助會與告訴人丁○○換會云云，然此業據告訴人丁○○加以否認，被告復亦無法提出其確有與告訴人丁○○換會之相關事證可供本
      院參酌，佐以被告亦自承其母親趙水錦之互助會事後亦在趙水錦之同意下，為
      其標走等語（見本院九十年七月十三日訊問筆錄），果被告確係以其母親趙水
      錦之互助會與告訴人丁○○換會，其後又為何再度私自標下其母趙水錦之互助
      會？再者，因被告亦曾陳稱：在八十七年三月份並未以趙水錦之名義競標互助
      會等語（見本院九十年八月十七日訊問筆錄），果被告有需款之必要，則在其
      母親趙水錦之同意下，大可以其母親趙水錦之名義，競標互助會，又何需有所
      謂「換會」之舉，其辯稱換會乙節，自無可信之處。
（二）被告於經本院緝獲到案後，曾自承：因遭客戶及朋友倒帳，所以標會後（指冒
      標丁○○之互助會後）之款項用以處理債務，而在參加丙○○之互助會之時，
      已經遭他人倒帳，雖有從事旅行社之工作，但無固定收入，週轉困難等語（見
      本院九十年七月十三日訊問筆錄），顯見被告在冒標右揭告訴人丁○○之互助
      會時，已陷於週轉困難支付不能之窘境；其後在參加由告訴人丙○○所召集之
      互助會時，在無固定收入之情形下，竟仍在甫起會未久即以六千五百元之高額
      標金得標，並在收得得標金後，不久即未在支付任何會款，其有不法所有之犯
      意，亦足堪認定。
（三）綜上所述，被告前開辯詞自均無可信之處；此外，復有互助會會單二份、本票
      三紙、支票及退票理由單各一份、上海商業儲蓄銀行聯行代收款項回條二份、
      遠東國際商業銀行匯出匯款回條三份等在卷可稽，被告犯罪事證明確，犯行已
      堪認定，依法應予論科。
二、查民間互助會會員標會時書寫之標單，一般均書寫金額及投標會員之姓名或代名
    ，而未冠以「標單」字樣，固非刑法第二百十條之私文書，應屬紙上之文字，然
    依習慣足以表示該人出息若干參與競標用意之證明，合屬刑法第二百二十條以文
    書論之私文書；核被告乙○○所為，係犯刑法第二百十六條、第二百二十條第一
    項、第二百十條之偽造文書罪及同法第三百三十九條第一項之詐欺取財罪。被告
    所為多次偽造性質屬準文書之標單並持之以行使及連續詐欺取財等行為，均時間
    緊接，且所犯罪名亦均相同，皆顯係出於概括之犯意為之，均為連續犯，爰皆依
    刑法第五十六條之規定分別以一罪論，並均加重其刑。而其於所偽造之標單偽造
    署押之行為，為偽造私文書之階段行為；且其偽造私文書之低度行為為其後行使
    偽造私文書之高度行為所吸收，均不另論罪。再被告以一詐欺行為致其所召集右
    揭互助會之多數活會會員及告訴人丁○○陷於錯誤，而詐取收得會款，係以一行
    為觸犯數同種詐欺取財罪名，應依想像競合犯之規定，論以一罪。而被告所犯上
    開連續行使偽造私文書及詐欺取財二罪間，有方法結果之牽連關係，為牽連犯，
    應依刑法第五十五條之規定，從一重之連續行使偽造私文書罪處斷。公訴人雖漏
    未就被告乙○○所犯右揭偽造文書罪及就詐取告訴人丙○○互助會會款之部分加
    以起訴，惟此部分既與被告經公訴人所起訴之詐欺取財犯行分別有牽連犯及連續
    犯之裁判上一罪之關係，已如前述，本院自得一併加以審判，併此敘明。審酌被
    告犯罪後雖坦承部分犯行，惟在其自身欠款週轉之情形下，竟以冒標他人互助會
    及惡性倒會之方式詐取款項，造成他人嚴重損失，復於案發後逃逸無，經本院
    發佈通緝始緝獲到案，而未積極與告訴人達成和解，並賠償告訴人所受之損失，
    以降低其犯罪所造成之損害等一切情狀，量處如主文所示之刑，以為懲儆。至被
    告分別於八十七年三月十日、八十七年十二月十日及八十八年七月十日所偽造之
    標單，因並未扣案，據被告自承，業於上開時間開標後予以丟棄等語（見本院九
    十年七月十三日訊問筆錄），堪認右開標單均已滅失，既已滅失，其上由被告偽
    造之「丁○○」及「盧秀芬」之署押，爰不再為沒收諭知，併此敘明。
三、公訴意旨另以：被告乙○○復於八十九年一月四日，明知自己經濟極為惡劣，業
    已無償債能力，竟仍竟圖為自己不法所有，向告訴人甲○○詐借十八萬元，惟於
    嗣後竟未依約償還，告訴人甲○○至此始知受騙；因認被告乙○○此部分亦涉犯
    刑法第三百三十九條第一項之詐欺取財罪嫌等語。
（一）公訴人認被告乙○○涉犯此部分之犯罪，係此部分之犯罪事實，業據告訴人甲○○指訴明確，並有本票及借據各一份在卷可憑等情，以為論據；訊據被告乙○○固不否認曾向告訴人甲○○借款，惟堅詞否認有何詐欺犯行，辯稱：當時
      是因告訴人甲○○因欲追求伊，故自願借伊款項等語。
（二）按犯罪事實應依證據認定之，無證據不得推定其犯罪事實；又不能證明被告犯
      罪，應諭知無罪之判決。刑事訴訟法第一百五十四條及第三百零一條分別定有
      明文。次按，刑法第三百三十九條第一項詐欺罪之成立，以意圖為自己或第三
      人不法之所有，以詐術使人陷於錯誤，而將本人或第三人之物交付為要件，最
      高法院四十六年台上字第二六０號著有判例可稽，是以行為人之行為若在觀念
      上難認為係施用詐術，自難以刑法之詐欺取財物相繩之。再按告訴人之告訴，
      係以使被告受刑事訴追為目的，是其陳述是否與事實相符，仍應調查其他證據
      以資審認，最高法院五十二年台上字第一三００號著有判例可供查考。
（三）告訴人甲○○於本院審理時，曾到院自承：係透過朋友介紹而認識被告乙○○
      ，在八十九年一月初，被告乙○○打電話給我，說她有困難，而向我借錢，並
      說如果借不到，他會被關而會自殺，故我才借被告乙○○款項，並未向其索討
      擔保品，但被告乙○○有開一張本票給我，被告乙○○向我借款時，我就已經
      知道其經濟有困難了等語（見本院八十九年度易字第一八八六號卷第十五頁背
      面），告訴人甲○○貸借款項予被告乙○○時，既已明知被告乙○○經濟有困
      難，且其知悉上情又係出於被告乙○○之明確告知，顯見被告乙○○向告訴人
      甲○○借款時，並未施用任何詐術，且告訴人甲○○亦應有預見所貸借予被告
      乙○○之款項無法按期索還而無陷於錯誤之可言；被告乙○○就向告訴人甲○○借款部分，既未施用任何詐術，而告訴人甲○○亦未陷於錯誤，依上開論述
      ，自與刑法第三百三十九條第一項之詐欺取財罪之構成要件不符，而難以該法
      條相繩之，此外復查無其他積極證據可認被告乙○○有公訴人所指此部分之詐
      欺犯行存在，惟公訴人既認此部分與前開被告乙○○所犯詐欺取財罪部分有連
      續犯之裁判上一罪之關係，爰不另為無罪之諭知，併此敘明。
四、臺灣高雄地方法院檢察署於八十九年六月二十八日以雄檢銅張八九偵一０八四四
    字第四五三七三號函移送併辦部分，其中部分併辦意旨略以：被告乙○○於八十
    八年十二月七日，在明知丙○○已明確表示不願出借其名義供乙○○向旅行社購
    買機票之情形下，猶在友翔旅行社所有之旅行業代收轉付收據上偽簽「丙○○」
    之署押，而偽造該收據，足以生損害於丙○○，因與起訴部分有裁判上一罪之關
    係，爰聲請併辦等語；經查，被告乙○○偽造告訴人丙○○之署押購買機票之部
    分，經質之被告乙○○，被告乙○○固不否認確曾以告訴人丙○○之名義購買機
    票，且在友翔旅行社所有之旅行業代收轉代收據上簽署「丙○○」之署押之事實
    ，然亦陳稱機票款均已付清等語，而告訴人丙○○亦不否認被告確有清償以其名
    義所購買之機票款項等語（見本院九十年十月九日審判筆錄），則被告雖有偽以
    告訴人丙○○之名義購買機票，然並無任詐欺取財之情事存在；雖被告乙○○亦
    自承：先前告訴人丙○○本有同意可用丙○○名義購買（機票），但在訂購機票
    後未簽丙○○之名字前，丙○○方以電話告知不願再出借名義供其使用，又因為
    旅行社已將機票送來，伊以為沒關係，才簽丙○○之名字等語（見本院九十年七
    月二十七日訊問筆錄），而確有偽造告訴人丙○○名義之友翔旅行社旅行業代收
    轉付收據之事實，然此部分因與被告乙○○前開所為偽造標單之行為有異，顯係
    另基於偽造文書之犯意為之，而與上開被告乙○○所為偽造標單並非基於同一之
    犯意，此部分既未經公訴人提起公訴，又與經起訴之部分無任何裁判上一罪之關
    係，基於不告不理之原則，本院自無由加以審判，宜檢還相關卷宗予公訴人另為
    適法之處理，併此敘明。
據上論斷，應依刑事訴訟法第二百九十九條第一項前段，刑法第五十六條、第二百十
六條、第二百十條、第二百二十條第一項、第三百三十九條第一項、第五十五條，罰
金罰鍰提高標準條例第一條前段，判決如主文。
本案經檢察官蔡麗宜到庭執行職務。
中      華      民      國      九十    年      十      月      十九    日
                                  臺灣高雄地方法院刑事第六庭
                                      法  官    李怡諄
右正本證明與原本無異。
如不服本判決，應於判決送達後十日內，向本院提出上訴狀。
                                      書記官    林慧君
中    華    民    國      九十      年      十      月      十九      日
附錄本件論罪條文：
中華民國刑法第二百一十六條
 (行使偽造變造或登載不實之文書罪)
行使第二百十條至第二百十五條之文書者，依偽造、變造文書或登載不實
事項或使登載不實事項之規定處斷。
中華民國刑法第二百一十條
 (偽造變造私文書罪)
偽造、變造私文書，足以生損害於公眾或他人者，處五年以下有期徒刑。


司法院資訊處製作；財團法人民間司法改革基金會備份。
